ACORDAO-COMPLETO-2570397

ACÓRDÃO 109/2023 ATA 3/2023 - PLENÁRIO

VISTOS, relatados e discutidos estes autos que tratam, na presente fase, de revisão de ofício do registro tácito declarado por meio do Acórdão 2184/2022-TCU-Segunda Câmara;
ACORDAM os Ministros do Tribunal de Contas da União, reunidos em Sessão do Plenário, diante das razões expostas pelo Relator, com fundamento no art. 71, inciso III, da Constituição Federal e nos arts. 1º, inciso V, 39, inciso II, e 45 da Lei 8.443, de 16 de julho de 1992, c/c o art. 260, § 2º, do Regimento Interno, em:
9.1. rever de ofício o registro tácito declarado pelo Acórdão 2184/2022-TCU-Segunda Câmara, para considerar ilegal o ato de concessão de aposentadoria emitido em favor de Antônio Valdir Sousa (e-Pessoal 37260/2020) , cancelando o respectivo registro;
9.1.1. dispensar a devolução dos valores indevidamente recebidos até a data da ciência, pelo Tribunal Regional do Trabalho da 15ª Região - Campinas/SP, do presente acórdão, com base no Enunciado 106 da Súmula da Jurisprudência do TCU; 
9.2. determinar ao Tribunal Regional do Trabalho da 15ª Região - Campinas/SP, com base no art. 45 da Lei 8.443/1992, que:
9.2.1. promova, nos proventos do ex-servidor, o destaque da parcela de quintos incorporada com amparo em funções comissionadas exercidas entre 8/4/1998 e 4/9/2001, transformando-a em "Parcela Compensatória" a ser absorvida por quaisquer reajustes futuros, consoante decidido pelo STF no RE 638.115/CE, caso a respectiva incorporação não tenha se fundamentado em decisão judicial transitada em julgado; 
9.2.2. comunique ao interessado o teor desta decisão, alertando-o de que o efeito suspensivo proveniente da interposição de eventual recurso não o exime da devolução dos valores percebidos indevidamente após as respectivas notificações, caso o recurso não seja provido; 
9.2.3. no prazo de 30 (trinta) dias, contados da ciência desta decisão, envie a este Tribunal documentos comprobatórios de que o interessado está ciente da presente deliberação.

Revisão de ofício de registro tácito reconhecido em ato de aposentadoria.

Tribunal Regional do Trabalho da 15ª Região - Campinas/SP.

3. Interessados: Antônio Valdir Sousa (XXX.073.623-XX).

13.1. Ministros presentes: Bruno Dantas (Presidente), Walton Alencar Rodrigues, Benjamin Zymler, Augusto Nardes, Vital do Rêgo (Relator) e Jorge Oliveira.
13.2. Ministro-Substituto convocado: Marcos Bemquerer Costa.

VITAL DO RÊGO

Adoto como relatório, com os devidos ajustes de forma, a instrução elaborada no âmbito da Unidade de Auditoria Especializada em Pessoal - AudPessoal (peça 29) , com a qual se manifestou de acordo o corpo gerencial daquela unidade técnica especializada (peça 30) , a seguir transcrita:
INTRODUÇÃO
1.	Trata-se de ato de concessão de aposentadoria acima mencionado, de ex-servidor do Tribunal Regional do Trabalho da 15ª Região - Campinas/SP.
2.	O ato foi submetido eletronicamente, para fim de registro, à apreciação do Tribunal de Contas da União (TCU) , de acordo com o art. 71, inciso III, da Constituição Federal. 
EXAME TÉCNICO
Encaminhamentos anteriores
3.	Por meio do Acórdão 2184/2022-TCU-Segunda Câmara, relator Ministro Antonio Anastasia (peça 10) , o ato em apreço foi considerado registrado tacitamente e, em continuidade, foi determinado à Sefip que adotasse as medidas com vistas a revisão de ofício da referida deliberação.
4.	À peça 22, consta termo de sorteio de relator e, à peça 23, o ofício de oitiva do interessado. Não restaram acostados aos autos os esclarecimentos e despacho de conclusão das comunicações processuais resta à peça 25.
5.	Destarte, o Processo está apto a ser instruídos no mérito.
Exame das constatações
6.	A instrução de mérito à peça 6, item 9.2.2, conclui a irregularidade da rubrica relativa ao pagamento de "quintos". A análise técnica foi exposta nos seguintes termos:
É ilegal a concessão da vantagem de quintos em razão do exercício de funções comissionadas após o advento da Lei 9.624/1998. 
Nesse caso, como a incorporação de quintos entre o período de 8/4/1998 a 4/9/2001 está amparada por decisão judicial transitada em julgado, não haverá determinação para absorção da rubrica, consoante decidido pelo STF no âmbito do RE 638.115/CE.
7.	Nos pagamentos atuais (ref. 10/2022 - peça 26) e em cotejo com o descrito no ato (peça 4, p. 5-6) , verifica-se que a UJ segregou as parcelas de "quintos" na seguinte forma: R$ 729,26 para as parcelas incorporadas até 8/4/1998 e R$ 4.141,01 para o período posterior. Todavia, a "parcela compensatória" (PC) foi implementada para o valor de R$ 729,26 (a qual deveria estar sob a forma de "VPNI") , quedando-se ausente a implementação de "PC" para o valor de R$ 4.141,01, que consta na forma de "VPNI (quintos/décimos) - provisório - sentença judicial".
8.	Em análise do ato, não consta decisão judicial amparando o pagamento de incorporação de "quintos", tanto que eles foram registrados sob a forma de VPNI, em rubrica única, sem segregação de períodos (R$ 4.870,27, referente a R$ 729,26 e R$ 4.141,01) (peça 4, p. 4) . No contracheque, na forma exposta no item precedente, a parcela de R$ 4.141,01 está registrada como "provisório - sentença judicial", evidenciando que se trata de decisão judicial não transitada em julgado.
9.	Frise-se que no ato consta o pagamento de sentença judicial (Processo 2007.34.00.041467-0 - reajuste de "VPI - 13,23% e 12,23%") , cujo objeto da lide difere daquele referente à incorporação de "quintos". Destarte, os termos da referida decisão não se aplicam nesta análise.
10.	 Como não restou acostado aos autos eventuais esclarecimentos da situação por parte do interessado, cabe reiterar a ilegalidade do pagamento. Todavia, deve-se retificar o fundamento técnico pela ilegalidade disposto no item 6, visto que a parcela de R$ 4.141,01 necessita ser implementada na forma de "PC", considerando que a incorporação de quintos entre o período de 8/4/1998 a 4/9/2001 está amparada por decisão judicial não transitada em julgado; a fim de ser passível de absorção, consoante decidido pelo STF no âmbito do RE 638.115/CE.
CONCLUSÃO
11.	 Diante do exposto, caberá propor a revisão de Ofício da deliberação reportada no item 3 desta instrução, no sentido de considerar ilegal o ato de aposentadoria do interessado, com determinação para ajuste nos proventos atuais, na dissertada acima.
PROPOSTA DE ENCAMINHAMENTO
12.	 Ante o exposto, com fundamento no art. 71, inciso III, da Constituição Federal, no art. 1º, inciso V, e art. 39, incisos I e II, da Lei 8.443/1992, no art. 260 do Regimento Interno do Tribunal de Contas da União, propõe-se: 
12.1	a) revisão de ofício do Acórdão 2184/2022-TCU-Segunda Câmara, relator Ministro Antonio Anastasia, que considerou o registro tácito do ato abaixo descrito, a fim de que seja considerado ilegal, recusando o respectivo registro, com base nos arts. 71, inciso III, da Constituição Federal, 1º, inciso V, e 39, inciso II, da Lei 8.443/1992 e 260, § 1º, do Regimento Interno do Tribunal de Contas da União (TCU) ;
	- ANTONIO VALDIR SOUSA, CPF XXX.073.623-XX, ato número 37260/2020 (inicial) .
12.2.	Com fulcro no art. 262, caput, do Regimento Interno deste Tribunal, determinar ao órgão/entidade Tribunal Regional do Trabalho da 15ª Região - Campinas/SP que: 
12.2.1.	informe o teor do acórdão que vier a ser prolatado, encaminhando ao TCU, no prazo de trinta dias, comprovante da data de ciência pelo interessado, nos termos do art. 4º, § 3º, da Resolução TCU 170/2004.
12.2.2.	promova, no prazo de 30 (trinta) dias, o destaque da (s) parcela (s) de quintos incorporada (s) com amparo em funções comissionadas exercidas entre 8/4/1998 a 4/9/2001 e transforme-a (s) em 'Parcela Compensatória' a ser absorvida por quaisquer reajustes futuros, consoante decidido pelo STF no RE 638.115/CE (e não com base nos quintos incorporados até 8/4/1998 como consta do contracheque atual) , uma vez que a incorporação se deu por decisão judicial não transitada em julgado.
12.2.3.	dispense a devolução dos valores indevidamente recebidos de boa-fé até a data da ciência do órgão/entidade Tribunal Regional do Trabalho da 15ª Região - Campinas/SP, do acórdão que vier a ser proferido, com base no Enunciado 106 da Súmula da Jurisprudência do TCU.
2.	O Ministério Público junto ao TCU, representado nos autos pelo Procurador Dr. Rodrigo Medeiros de Lima, manifestou-se de acordo com a proposição da unidade técnica (peça 31) .
É o Relatório.

não há.

Procurador Rodrigo Medeiros de Lima.

APOSENTADORIA. ATRIBUIÇÃO DE QUINTOS INCORPORADOS DECORRENTES DE FUNÇÕES COMISSIONADAS EXERCIDAS POSTERIORMENTE À EDIÇÃO DA LEI 9.624/1998. REGISTRO AUTOMÁTICO PELO DECURSO DO PRAZO QUINQUENAL. REVISÃO DE OFÍCIO DO REGISTRO TÁCITO DECLARADO PELO ACÓRDÃO 2.184/2022-TCU-2ª CÂMARA, PARA CONSIDERAR ILEGAL A CONCESSÃO.

APOSENTADORIA (APOS)

Unidade de Auditoria Especializada em Pessoal (AudPessoal).

Trata-se de revisão de ofício do registro tácito declarado pelo Acórdão 2184/2022-TCU-Segunda Câmara. Na Sessão da 2ª Câmara de 10/5/2022, este Tribunal fez consignar, na base de dados do sistema e-Pessoal, a anotação de registro tácito do ato de concessão de aposentadoria emitido em favor de Antônio Valdir Sousa (ato inicial) , determinando a adoção das medidas pertinentes com vistas à imediata revisão de ofício, em função da inclusão, nos proventos do inativo, de "quintos" decorrentes do exercício de funções comissionadas em período posterior ao advento da Lei 9.624/1998.
A Unidade de Auditoria Especializada em Pessoal (AudPessoal) , preliminarmente à análise de mérito, realizou a oitiva do interessado, nos termos do que preconiza o art. 260, § 2º, do RITCU (peça 23) . Nesse sentido, vale mencionar que o inativo, mesmo após ter sido regularmente notificado (peça 24) , escolheu não responder à oitiva realizada.
Em conclusão, a unidade técnica propõe revisar de ofício o registro tácito em epígrafe, para considerar ilegal o ato de concessão de aposentadoria (inicial) emitido em favor de Antônio Valdir Sousa (e-Pessoal 37260/2020) .
O Ministério Público junto ao Tribunal (MPTCU) , no parecer de peça 31, ratificou o encaminhamento proposto pela unidade técnica.
II
Registro minha concordância integral com a proposta formulada pela unidade técnica, aquiescida pela manifestação do MPTCU, razão pela qual acolho os pareceres precedentes por seus próprios fundamentos, valendo-me, para tanto, da técnica da motivação per relationem, nos termos do art. 2º, § 3º, do Decreto 9.830, de 10 de junho de 2019, sem prejuízo de tecer os comentários a seguir.
De início, vale mencionar que a possibilidade de revisão de ofício prevista no art. 260, § 2º, do RITCU, restou confirmada a partir do julgamento dos embargos de declaração opostos nos autos do RE 636.553, proferido na Sessão Virtual do Supremo Tribunal Federal (STF) realizada de 27/11/2020 a 4/12/2020. Na ocasião, o relator, Min. Gilmar Mendes, assim se manifestou:
 (...) 
Com essa fundamentação, o Supremo Tribunal Federal definiu que a fixação do prazo de cinco anos se afigura razoável para que as cortes de contas procedam à análise da legalidade dos atos de concessão inicial de aposentadoria, reforma ou pensão, após o qual estes serão considerados definitivamente registrados. 
Trata-se de prazo ininterrupto, a ser computado a partir da chegada do processo à respectiva corte de contas - ou, como definido pelo Ministro Roberto Barroso durante o julgamento, um verdadeiro período de "cinco anos tout court". 
Passado esse prazo sem finalização do processo, o ato restará automaticamente estabilizado. Abre-se, a partir daí, a possibilidade de sua revisão, nos termos do art. 54 da Lei 9.873/1999. (destaque acrescido) 
Além disso, vale dizer que, no referido Recurso Extraordinário, o STF manteve a jurisprudência daquela Corte, entendendo que o ato de aposentadoria tem natureza complexa. Senão vejamos: 
 (...) 
Nessa perspectiva, destaco que, como bem lembrado pelo Ministro Edson Fachin em seu voto, desde 1957, o Supremo Tribunal Federal tem se posicionado no sentido de que o ato de concessão de aposentadoria teria natureza de ato complexo, segundo o qual seria necessária a conjugação da vontade do órgão de origem e do TCU para que fosse perfectibilizado. Por esse motivo, após a edição da Lei 9.784/1999, firmou-se o entendimento de que seu art. 54 não poderia ser aplicado durante o período entre a publicação do ato de aposentadoria pelo órgão de origem e a apreciação da sua legalidade pelo TCU, haja vista ainda inexistir ato acabado. Quanto a esse ponto, a decisão ora embargada não alterou a jurisprudência há muito firmada, segundo a qual a concessão de aposentadoria ou pensão constitui ato administrativo complexo.
Por essa razão, considerando a competência estabelecida a este Tribunal pelo art. 71, inciso III, da Constituição Federal, os atos de registro de pessoal somente passam a estar plenamente formados, válidos e eficazes quando recebem o registro pela Corte de Contas. Sob essa perspectiva, impõe-se reconhecer que referidos atos possuem, na origem, natureza precária, razão pela qual, até que haja o efetivo julgamento e o consequente registro pela Corte de Contas, tais atos não gozam de definitividade, já que sem o registro não se aperfeiçoam. Por tal razão, não há mácula aos princípios da segurança jurídica, não se aplicando, in casu, a decadência do art. 54 da Lei 9.784/1999.
No que diz respeito à parcela de quintos incorporada pelo interessado em razão de funções comissionadas exercidas após 8/4/1998, não há reparos a fazer nas conclusões formuladas pela AudPessoal. É que, conforme se observa no formulário de peça 27, o referido inativo incorporou quintos de CJ-03 pelo exercício dessa função no período compreendido entre 8/4/1998 e 4/9/2001.
Em casos como esse, ressalto que o STF, no julgamento do RE 638.115/CE, a despeito de considerar inconstitucionais as incorporações de quintos referentes ao exercício de funções após 8/4/1998, modulou a decisão de forma a permitir que, no caso de concessões administrativas, tais parcelas não sejam imediatamente suprimidas dos vencimentos e proventos dos interessados. Nessa situação, a modulação de efeitos conferida pela Suprema Corte permitiu a conversão dos quintos incorporados após 8/4/1998 em parcela compensatória a ser absorvida por quaisquer reajustes e reestruturações futuras.
No caso dos autos, destaco que constam do ato de peça 27 informações incompletas que "dão a entender" que a parcela de quintos incorporada pelo exercício de funções entre 8/4/1998 e 4/9/2001 "estaria" incorporada nos proventos do interessado em razão de decisão judicial transitada em julgado em 1º/8/2006, proferida nos autos da Ação Ordinária 2004.34.00.048565-0 (que tramitou na 7ª Vara Federal do DF) , proposta pela Associação Nacional dos Servidores da Justiça do Trabalho - Anajustra. Contudo, não há nos autos nenhuma comprovação demonstrando, por exemplo, que o interessado autorizou a entidade associativa a representá-lo em juízo na inicial da ação mencionada. Portanto, as informações carreadas aos autos no formulário de peça 27 não são suficientes para comprovar que o ex-servidor é beneficiário da citada da Ação Ordinária 2004.34.00.048565-0/DF;
Com isso, como não há no presente processo informações claras sobre a forma pela qual a parcela incorporada pelo interessado foi implementada, se administrativamente, ou se por decisão judicial transitada em julgado, cabe determinação ao Tribunal Regional do Trabalho da 15ª Região - Campinas/SP para que, caso a referida incorporação não tenha amparo em decisão judicial transitada em julgado, proceda ao destaque da parcela excedente de "quintos" incorporados pelo inativo, relativa ao exercício de funções comissionadas no período compreendido entre 8/4/1998 e 4/9/2001, transformando-a em parcela compensatória a ser absorvida por quaisquer reajustes futuros, consoante decidido pelo Supremo Tribunal Federal no Recurso Extraordinário 638.115.
Por fim, entendo desnecessário determinar a emissão de novo ato no caso em epígrafe. É que o necessário destaque da parcela de quintos incorporados pelo exercício de funções comissionadas no período compreendido entre 8/4/1998 e 4/9/2001 não tornará a concessão regular, razão pela qual a emissão de novo ato se torna inócua.  
Ante o exposto, voto para que seja adotada a minuta de acórdão que ora trago ao exame deste Colegiado
TCU, Sala das Sessões, em 1 de fevereiro de 2023.
Ministro VITAL DO RÊGO 
Relator